臺灣高等法院刑事判決　　　　　　　　　　　　　九十二年度交上訴字第二八０號
　　上　訴　人　臺灣桃園地方法院檢察署檢察官
　　被　　　告　乙○○
　　選任辯護人　湯明亮　律師
右上訴人因被告過失致死案件，不服臺灣桃園地方法院九十二年度交訴字第一八號，
中華民國九十二年八月二十八日第一審判決（起訴案號：臺灣桃園地方法院檢察署九
十年度偵續字第一五二號），提起上訴，本院判決如左：
    主  文
上訴駁回。
    理  由
一、公訴意旨略以：被告乙○○為中華航空股份有限公司雇用司機，為從事駕駛業務
    之人，於民國（下同）八十九年四月十四日晚上八時三十五分許，在桃園縣中正
    國際機場航廈南路一段由機場聯絡道往航站方向彎道處，駕駛車號ＢＡ─六二六
    號大客車，應注意行經彎道須減速慢行，做隨時停車之準備，及警戒車前狀況、
    兩車併行距離，隨時採取必要安全措施，且依當時之天候、路況，非其所不能注
    意，竟疏未減速慢行，作隨時停車準備，亦未衡量併行車輛距離，適當避讓，猶
    以最高速限時速六十公里持續行駛中間車道，俟見右前方外側車道上有呂武其（
    此部分所涉業務過失致死部分，另案經臺灣桃園地方法院判處有期徒刑五月，如
    易科罰金，以三百元折算一日，緩刑三年確定）進行施工，右方外側車道上則有
    莊運檳併行駕駛車號Ｖ七─０四一０號自用小客車後，乃無法有效減速或停車，
    且未適當避讓，以使莊運檳安全閃避該施工障礙，嗣莊運檳發現施工障礙，急於
    向左側駛入乙○○行駛中間車道，不慎擦撞乙○○車輛右側車腹，致莊運檳所駕
    車輛翻覆，莊運檳受有頭部外傷、顱內出血之傷害而當場死亡，因認被告涉有刑
    法第二百七十六條第二項之業務過失致死罪嫌。
二、訊據被告堅詞否認有何過失，辯稱：伊駕車行經上開路段過了轉彎處才看見莊運
    檳車輛在其右後方並行駛外側車道，伊當時係行駛中間車道，過了轉彎處直行往
    前看時，才發現該處設有路障擋到莊運檳車行動向，伊當時有減速並儘量將車往
    內側車道切，打算將車道讓出來給莊運檳行駛，但因為當時內側車道有很多車，
    伊切不過去，之後莊運檳車輛就撞到伊車輛右邊行李箱的部位等語。
三、公訴人認被告涉有上開犯罪，係以：(一)告訴人即莊運檳之妻甲○○指訴；(二)被告
    於偵訊時及原審法院另案審理呂武其業務過失致死案件時，均供稱碰撞處前方有
    一彎道，過彎後方能看見施工處等語；而碰撞處行車速限為時速六十公里，且碰
    撞後車輛散落物起始點在被告行駛之中間車道與死者行駛之外側車道分隔線邊，
    有交通事故調查表、現場照片附卷可稽；以此推認被告行經彎道前，並未減速慢
    行，仍以最高限速行駛，見右前方施工障礙後，亦未採取適當減速或避讓措施，
    以使莊運檳安全閃避施工障礙，自有應注意能注意而不注意之過失；(三)莊運檳因
    本件車禍受有前開傷害致死，亦經該署檢察官督同法醫師相驗屬實，製有勘驗筆
    錄、驗斷書、相驗屍體證明書等為據。
四、按犯罪事實應依證據認定之，無證據不得認定犯罪事實，又不能證明被告犯罪者
    ，應為無罪之判決，刑事訴訟法第一百五十四條第二項及同法第三百零一條第一
    項分別定有明文。又刑法上處罰過失犯，須行為人對犯罪之發生，有注意之義務
    ，且依當時情形能注意，竟疏於注意，而使結果發生，始能加以處罰，若依當時
    情形，結果之發生，乃事出突然，非其所能注意防範，即無過失之可言，縱有結
    果之發生，亦不能令負刑責（最高法院八十年度臺上字第四０五六號判決意旨參
    照）。
五、經查：
  (一)被害人莊運檳因本件車禍頭部外傷、顱內出血而致死亡之事實，經臺灣桃園地方
    法院檢察署檢察官督同檢驗員相驗屬實，固製有勘驗筆錄、驗斷書、相驗屍體證
    明書等在卷可憑（見八十九年度相字第六五二號卷第二八至三六頁，下稱相字卷
    ）。
  (二)依被告所述肇事經過，於警訊中供稱：（發生事故前你與Ｖ七─０四一０號車之
    相關位置？）在機場支線前，該車於伊駕駛車輛後方，在過橋後分為三線道，該
    車即快速行駛於最右側車道，而伊行駛於中間車道，於分為三車道不遠過彎處才
    發現設置的警示錐．．．當伊發現道路封閉時，依然行駛中間車道，並放慢速度
    ，同時發現該車已快速向中間車道駛來，當伊要變換車道閃避時，該車已由右側
    撞上伊駕駛大客車右邊車體等語；於偵查中則供稱：伊行駛車道只有兩線時尚未
    看到莊運檳車輛，直至道路分為三線道時，才看到莊運檳的車在伊右後方，莊運
    檳的車一直都在伊右後方，直到施工路段時，莊運檳的車卻直駛向伊的車，撞上
    伊車腹、原本該路是二線道，伊行駛在右側車道，他跟在伊車後，後來多出一個
    車道，他就改行駛到外側車道，他車輛在伊右後方．．．約在伊車輛右後輪位置
    ，當時伊還沒看到前方有施工封閉，（看到前方有施工封閉情形時）車輛大約在
    伊右側中間位置．．．伊往左側靠，因為外側車道只封閉一半，伊往左靠，前方
    的道路寬度足夠讓死者車輛通過，但在一瞬間死者的車輛突然撞上伊車輛右側等
    語（以上見相字卷第七、三九至四０頁，九十年度偵續字第一五二號卷第一八至
    一九頁）。而被害人莊運檳當時係任職於長榮航空公司擔任司機，該路段係其每
    日搭載公司職員上下班需行駛路段乙情，業據告訴人甲○○於警訊中陳稱：（莊
    運檳）是司機，他每日均行駛該路段約十次，他是負責運送長榮航太公司職員上
    下班等語（見相字卷第四頁反面）；佐以證人即本案現場處理員警林貴州於原審
    法院另案審理呂武其過失致死案件調查中所述：該處是一個轉彎，原來為二線道
    ，過了橋之後為三線道，被害人在長榮負責載運上下班的司機，通常一過了橋就
    會變換到最外側車道等語（見原審九十年交訴字第一六七號卷第七六頁）；再參
    以卷附警製道路交通事故調查報告表及現場照片，莊運檳車輛車前保險桿內襯及
    車牌散落於外側車道與中間車道分道線附近，且依肇事後被告車損相片觀之，其
    右側車身有擦刮凹損等情（見相字卷第一八、二０、二二至二三頁），堪認本件
    應係被告當時駛過轉彎處後直行中間車道，莊運檳車行動向在其右後方之外側車
    道，莊運檳因見前方有施工設有路障，而欲自外側車道變換至中間車道，遂撞擊
    被告所駕車輛右側車身，以致肇事。
  (三)公訴人以被告行經彎道前，並未減速慢行，仍以最高限速行駛，見右前方施工障
    礙後，亦未採取適當減速或避讓措施，以使莊運檳安全閃避施工障礙，而認其駕
    車有過失。然查：
  1.依警製道路交通事故調查報告表，可知該路段限速為六十公里；而被告於警訊及
    偵、審中一再供稱：其當時車速為六十公里等語；則被告駕車並未有超速之事。
    又本件係被告駛過轉彎處後直行中間車道，莊運檳車行動向在其右後方之外側車
    道，莊運檳欲自外側車道變換至中間車道，而撞擊被告所駕車輛右側車身，已如
    前述，從而，被告依循線道及限速行駛，並無任何違規之情。
  2.至被告在看見莊運檳車行動向被施工障礙擋住後，是否有採取適當避讓措置乙節
    ，依證人即被告車內搭載之人孫萊生於原審調查中所述：（車禍發生前有無感受
    到車子往左靠？）有，（當時車子有無跨越中間分向線？）有，因為車子跨過地
    上反光標誌，有震動的感覺等語明確（見原審九十二年五月五日訊問筆錄）。是
    被告在看見莊運檳車行前方有設置路障，障礙物可能擋住其行車動向，預見莊運
    檳車輛有可能轉入其行駛車道後，確有向左內側車道避讓之動作。至被告當時未
    能將車轉入內側車道以避讓莊運檳車輛乙情，依其於警訊及偵、審中所述，當時
    因內側車道尚有其他車輛行駛以致無法避讓，參以前揭肇事時間及證人呂武其於
    警訊中所述：伊到達現場後馬上打電話叫救護車，因死者被車壓著，伊等也沒辦
    法，吊車司機李旺看伊等來了，就趕快叫工人把交通錐往前移，因為車輛很多，
    車速又快，怕會再被其它車輛撞到，所以蔡明山、林昆和就把被撞倒之交通錐拿
    到前面去，把距離再加長等語；而依警製道路交通事故調查報告表及現場照片，
    被告肇事後車停位置，確係距離肇事地點六十八餘公尺，且停於內側車道（見相
    字卷第一一、一九、二一頁），是被告前開所述未能閃避至內側車道一事，應堪
    信實。
  3.依被告於原審法院另案調查呂武其被訴業務過失致死案件中所述：現場附近有向
    右彎的幅度，（警示錐）要過了彎道車子正了才看的到等語，與證人林貴州於同
    案調查中所述：．．．視線因為轉彎區，故無法看到施工的警示標誌等語相符。
    而被告駛過轉彎處車直行後，距離第一支警示錐約為七三點二公尺，有員警於該
    案中補繪之道路交通事故調查報告表在卷可按（以上見原審法院九十年交訴字第
    一六七號卷第一五、七六、一０二頁），而被告當時時速約為六十公里，已如前
    述，依此計算，被告及莊運檳在看見前方有障礙物阻擋行車動向，二人當時足以
    反應時間根本僅有短短四秒時間（７３．２ｍ=０．０７３２ｋｍ，以６０ｋｍ
    ／ｈｒ計算：０．０７３２／６０＊６０＊６０=４．３９２秒）。參以被告與
    莊運檳之車行動向，在駛入彎處前被告車輛係在莊運檳之前，在駛過彎處分為三
    線道後，莊運檳車輛在被告右後車尾處，而本件車禍發生時，係莊運檳車輛撞擊
    被告車輛右側車腹等情，已如前述，自可推認莊運檳在駛過彎處當時並未減速，
    在突見前方有道路封閉情況下，閃避不及而將車急轉入被告所行駛內側車道，以
    致肇事。
  4.依前所述，被告前開駕車並無任何違規之情，且在看見莊運檳車行前方有障礙物
    ，依當時車流狀況、車速及可能反應時間等情綜合以觀，堪認已盡其可能方式避
    讓，從而，被告就本件車禍並無過失可言。且本件經送臺灣省桃園縣區車輛行車
    事故鑑定委員會鑑定結果為：莊運檳駕駛自小客貨車並未注意安全距離變換車道
    ；及臺灣省行車事故覆議鑑定委員會鑑定結果：莊運檳雨夜駕駛自小客貨車，行
    經施工彎道路段，變換車道未注意安全距離，為肇事主因；施工單位雨夜於彎道
    處施工警告設施未儘完善，影響行車安全，為肇事次因，均同此認定，此有八九
    府車鑑桃字第八九０八二九號、府覆議字第八九一五七九號鑑定意見書附卷可參
    （見相字卷第六四至六六、九一至九二頁）。
  (四)綜上所述，公訴人所引證據既不足認定被告前揭駕車行為有過失，此外，復查無
    其他積極證據足認被告有公訴人所指業務過失致死犯行，自屬不能證明其犯罪。
    另被告陳明已與被害人家屬成立和解，包括保險費共賠償一百九十萬元，故被害
    人家屬並未聲請檢察官提出上訴，附此敘明。
六、原審以無積極證據足資認定被告有何公訴人所指之犯行，而為無罪之諭知，經核
    並無不合。檢察官上訴意旨以被告車輛在碰撞地前並無煞車痕跡且碰撞地點係在
    車道分隔線位置，足見被告並未採取避讓措施，其顯有過失云云。惟查，事發當
    時被告之車輛係行駛於中間車道，而被害人之車輛行駛於外側車道，被害人之車
    在被告車之右後方欲變換車道至中間車道，已如前述，則對於在自己車道內行駛
    之前車駕駛人即被告而言，自難苛求其應注意後方變換車道之車輛狀況，更難期
    待被告必須對應後車動態率然隨之變換車道致生其他車道往來車輛之危險，反之
    ，後車之被害人自應注意車前狀況及變換車道之安全距離，而非要求前車應配合
    其行為，況被告於顧及安全之考量下，已經盡量向左行駛以讓被害人得以通行，
    並未侵害被害人之路權，自難認其未採取任何避讓措施而有過失之行為。且原判
    決已詳敘就卷內證據調查之結果，而為綜合判斷、取捨，認不足證明被告確有公
    訴人所指之犯行，其得心證的理由已說明甚詳，且所為論斷從形式上觀察，亦難
    認有違背經驗法則、論理法則，或有其他違背法令之情形，自不容任意指為違法
    。公訴人上訴並未提出具體新事證，僅仍執在原審相同之陳詞認被告有過失而指
    摘原判決不當，尚難認有理由，應予以駁回。
據上論斷，應依刑事訴訟法第三百六十八條，判決如主文。
本案經檢察官田炳麟到庭執行職務。
中　　　華　　　民　　　國　　九十三　　年　　　二　　　月　　 十三 　　日
                              臺灣高等法院刑事第十二庭
                                    審判長法　官  劉  景  星
                                          法　官  謝  靜  恒
                                          法　官  陳  志  洋
右正本證明與原本無異。
如不服本判決應於收受送達後十日內向本院提出上訴書狀，其未敘述上訴之理由者並
得於提起上訴後十日內向本院補提理由書（均須按他造當事人之人數附繕本）。
                                          書記官  王  韻  雅
中　　　華　　　民　　　國　　九十三　　年　　　二　　　月　　 十三 　　日
